【裁判字號】    98,訴,2324
【裁判日期】    990531
【裁判案由】    塗銷所有權移轉登記 等
【裁判全文】
臺灣高雄地方法院民事判決              98年度訴字第2324號
原      告  台新國際商業銀行股份有限公司
法定代理人  甲○○
訴訟代理人  丁○○
訴訟代理人  庚○○
訴訟代理人  己○○
被      告  乙○○
被      告  戊○○
被      告  丙○○
當事人間塗銷所有權移轉登記等事件，本院民國99年5 月20日言
詞辯論終結，判決如下：
  主  文
原告之訴駁回。
訴訟費用由原告負擔。
  事實與理由
一、原告主張：被告乙○○（下稱乙○○）於民國92年3 月間，
    向伊申辦現金卡，惟自94年12月28日起即繳款逾期不正常，
    迄今積欠伊尚餘新臺幣（下同）864,801 元（含本金492,99
    5 元、利息371,806 元）；詎乙○○於95年7 月13日將名下
    所有坐落高雄市○○區○○段六小段1730之12地號土地上同
    小段1087建號建物（下稱系爭建物），以贈與為登記原因，
    無償贈與並辦妥所有權移轉登記予其配偶即被告戊○○（下
    稱戊○○），致責任財產減少而不足以清償伊債權，且戊○○於取得系爭房屋後又設定第二順位抵押權予被告丙○○，
    該抵押權之設定乃屬虛偽，爰依民法第244 條第1 項、同條
    第4 項及意思表示通謀虛偽無效之法律關係等規定，提起本
    件訴訟等情。並聲明：(一)被告乙○○、戊○○間就系爭建物
    於95年6 月28日所為之贈與行為及95年7 月13日所為所有權
    移轉登記物權行為均應予撤銷。(二)戊○○應將系爭建物於95
    年7 月13日在高雄市楠梓地政事務所所為之所有權移轉登記
    予以塗銷。( 三) 李雅惠就上述，所述之不動產之二順位抵
    押權設定應予塗銷。
二、戊○○則以：系爭建物及所坐落之土地均為渠及娘家於78年
    7 月19日所共同出資購置，僅曾於87年間應乙○○要求下，
    由渠擔任連帶保證人，並將系爭建物所有權移轉登記予乙○○以擔保高雄銀行股份有限公司之貸；詎於95年間，因乙○○無力繳款遭銀行催繳，唯恐有害渠信用，始將系爭建物變
    更登記回歸於渠名下，向訴外人陽信商業銀行股份有限公司
    抵押貸款，以清償乙○○前所欠債務，渠就乙○○向原告申
    貸項目及積欠金額等事實均不知情，故本件與渠無關等語，
    資為抗辯。並聲明：駁回原告之訴。被告李雅惠則以伊與乙○○為姊弟關係，乙○○夫婦經常向伊借款，伊為保障其債
    權，乃設定第二順位抵押權，並非虛偽等語，資為抗辯。並
    聲明：駁回原告之訴。
三、兩造不爭執事項：
    1.乙○○於95年7 月13日將名下所有坐落高雄市○○區○○
      段六小段1730之12地號土地上之系爭建物所有權移轉登記
      予戊○○。
    2.戊○○於78年7 月19日以買賣為登記原因，將系爭土地所
      有權移轉登記於其名下，迄今未曾變更。
四、本件原告與被告乙○○、戊○○之爭點在於被告乙○○將登
    記於其名下之系爭房屋以贈與為原因移轉登記予被告戊○○
    是否該當民法第244 條第1 項及第4 項之要件而得撤銷。經
    查：
（一）本件係爭建物係被告戊○○於78年7 月19日連同建物所在
      之地所購得、土地所有權自買受後迄今均為被告李淑霞所
      有、此為原告所不爭執，而系爭建物曾於86年1 月10日由
      李淑霞以贈與為原因移轉予丙○○，於87年2 月13日再由
      丙○○以買賣為原因登記予乙○○，歷經多次設定抵押向
      銀行借款及清償，於89年向高雄銀行設定抵押借款後於95
      年7 月13日以夫妻贈與為原因疑轉登記為被告戊○○所有
      ，被告戊○○再以自己名義向陽信銀行設定抵押貸款清償
      高雄銀行之借款，此有土地登記謄本及系爭房屋與基地之
      異動索引在卷可稽。
（二）本件系爭建物在被告乙○○以夫妻贈與為原因移轉登記予
      被告戊○○之前已向高雄銀行設定抵押借款第一順位及第
      二順位分別為139 萬6742元及110 萬5763元，移轉予被告
      李淑霞名義後，其即改向陽信銀行設定抵押借款，由陽信
      銀行代償前揭乙○○之高雄銀行借款，此有陽信銀行苓雅
      分行代償高雄市銀市府分行及營業部之匯款單2 張在卷可
      稽（見卷第85頁）。故就系爭建物雖以夫妻贈與為原因，
      但該建物本身原即設有抵押擔保欠款而負有負擔，並非單
      純系爭建物價值之無償取得，而事後該抵押欠款亦證明由
      被告戊○○設定抵押借款予以代償，故該建物雖移轉登記
      原因為無償之夫妻贈與，實際上乃屬有償行為。
（三）原告主張被告乙○○自92年3 月向原告申請信用卡，自94
      年12月28日後即繳款逾期不正常，尚欠本金49萬2995元利
      息37萬1806元，然系爭房屋於被告乙○○名下時之87年2
      月24日及89年10月26日、95年2 月3 日即分別向高雄市政
      府、高雄銀行及李雅惠抵押借款，此有卷附異動索引可證
      ，而以夫妻贈與為移轉予其妻被告李淑霞所有後再向陽信
      銀行抵押借款代償高雄市政府及高雄銀行之抵押借款，其
      所代為清償之債務乃先於原告之信用卡欠款而存在，自不
      能僅憑事後之移轉而認有損原告之債權。
（四）況被告李淑霞主張系爭房屋與基地原均為其所有，係因被
      告乙○○為向高雄市政府貸款始登記於乙○○名下，事後
      因乙○○財務惡化，戊○○為保住房屋始要求乙○○過戶
      回來給李淑霞，此觀諸系爭房屋在乙○○名下時之借款及
      事後過戶給戊○○再向陽信銀行貸款代償乙○○貸款之情
      事，再參諸系爭房屋所有權之異動情形，若戊○○若不是
      為保障其原有之房地，實不必再過戶重新向陽信銀行貸款
      而代償乙○○之債務，被告此項房屋之移轉行為使房地合
      一，其目的在解決債務，並無脫產之意。
（五）綜上所述，本件被告乙○○以夫妻贈與名義移轉系爭房屋
      予被告戊○○，與民法第244 條第1 項及第2 項之構成要
      件不合，原告請求撤銷兩人間之贈與行為並請求塗銷戊○○之所有權登記回復為被告乙○○所有，為無理由，應予
      駁回。
五、關於被告李雅惠就系爭房屋及基地所為第二順位抵押權是否
    、虛偽而應塗銷部分：
（一）被告李雅惠辯稱伊為被告乙○○之姐姐，因乙○○有向伊
      借款，始設定抵押擔保，該抵押權擔保之債權，乃屬真實
      並非虛偽，經查：
   1、李雅惠借款予乙○○之事實，業據其提出李雅惠先生蔣日
      盈於91年12月20日向大眾銀行領款160 萬9500元之取款憑
      條及當日由乙○○分別匯款至自己名下高雄銀行市府分行
      帳戶140萬9500元及其母親李吳壽枝台灣銀行三民分行之
      帳戶20萬元之匯款傳票加以證明（見卷第116 至118 頁）
      該款項雖是自蔣日盈大眾銀行帳戶領出，但因蔣日盈為乙○○之姐夫，姐弟間互相借款，自姐夫帳戶領款，於常理
      並無不合。是被告乙○○有向被告李雅惠借款之事實，應
      可認定。
   2、自系爭房屋之異動觀察：
     2-1 86年1 月10日被告戊○○即曾以贈與為原因而將系爭
         房屋移轉登記予被告李雅惠後於87年李雅惠再以買賣
         為原因移轉予乙○○，若當時乙○○夫婦未向李雅惠
         借款實無贈與後再買賣之理。
     2-2 於乙○○95年7 月13日尚未將系爭房屋以夫妻贈與為
         原因移轉所有權前之95年2 月3 日，系爭房屋李雅惠
         即設定抵押權，並非於移轉予戊○○之後始設定抵押
         。
     2-3 95年11月29日李雅惠之抵押權雖曾以清償為原因而塗
         銷，然塗銷後於95年12月19日戊○○向陽信銀行設定
         抵押權借款代償乙○○之前高雄市政府及高雄銀行抵
         押借款之後，才又於97年11月13日設定本件系爭之抵
         押權，於被告戊○○向陽信銀行抵押借款前之途銷抵
         押權雖以清償為原因，然其塗消和陽信銀行之設定抵
         押權不過一個月，其並非真正之清償而係為配合陽信
         銀行辦理第一順位抵押權而不得不先予塗銷，而於陽
         信銀行設定第一順位抵押權完成後，才再重新設定第
         二順位抵押以保障先前被告乙○○夫婦之欠款。
     2-4 故從系爭建物抵押權之異動亦可確知李雅惠之抵押權
         及債權先於原告之債權而存在，並非事後為脫產而虛
         偽設定。
   3、綜上所述，本件被告李雅惠確有借款予其弟乙○○，而其
      因此就系爭建物設定第二順位抵押權予以擔保，乃屬真實
      ，並無虛偽，原告主張二者間並無債權而通謀虛偽設定第
      二順位抵押權應屬無效而求予塗銷，於法尚有未合，應予
      駁回。
六、關於系爭房屋所在基地部分，自始均為被告戊○○名下並未
    、移轉，原告於準備程序業已撤回，後又具狀請求撤銷移轉
    ，該請求為無理由，亦應予駁回。本件原告之請求均無理由
    ，應予駁回。
七、結論：原告之訴為無理由，依民事訴訟法第78條，判決如主
    文。
中    華    民    國    99    年    5     月    31    日
                  民事第四庭法  官  陳樹村
正本係照原本作成。
如不服本判決，應於送達後20日內，向本院提出上訴狀並表明上
訴理由，如於本判決宣示後送達前提起上訴者，應於判決送達後
10日內補提上訴理由書（須附繕本）。
中    華    民    國    99    年    6     月    1     日
                            書記官  葉姿敏

司法院資訊處製作；財團法人民間司法改革基金會備份。
